【裁判字號】    92,簡上,192
【裁判日期】    921006
【裁判案由】    遷讓房屋
【裁判全文】
臺灣高雄地方法院民事判決  九十二年度簡上字第一九二號
    上  訴  人    丙○○
    兼訴訟代理人  丁○○
    被上訴人      乙○○
    訴訟代理人    甲○○
右當事人間請求遷讓房屋事件，上訴人對於中華民國九十二年三月十三日本院高雄簡
易庭九十一年度雄簡字第三六七五號第一審判決提起上訴，經本院於民國九十二年九
月二十九日言詞辯論終結，判決如左：
    主    文
上訴駁回。
第二審訴訟費用由上訴人負擔。
    事實及理由
一、本件被上訴人起訴主張：上訴人丁○○於民國九十一年七月八日向被上訴人承租
    其所有之門牌號碼高雄市○○區○○路四十二號十六號房屋（下稱系爭房屋），
    約定租賃期間自九十一年七月二十五日起至九十六年七月二十五日止，為期五年
    ，每月租金新台幣（下同）一萬元，上訴人丁○○應按月電匯租金至被上訴人訴
    訟代理人甲○○設於高雄中小企銀帳戶，且不得轉租予他人。未料，上訴人丁○○自租得系爭房屋後，竟交由上訴人丙○○將系爭房屋違約轉租予訴外人蕭玉
    、陳惠玲、陳思妤、蔡如茵、簡巧宜，並各收取每月租金四千五百元至七千五百
    元不等之租金，被上訴人得知上訴人丁○○轉租之情事後，曾以存證信函通知上
    訴人丁○○於九十一年十月一日洽談，惟上訴人丁○○未出面解決，是被上訴人
    乃以上訴人違反租賃契約第二項之約定，而以存證信函通知上訴人丁○○終止租
    賃契約，上訴人丁○○已於九十一年十月二十五日收受該存證信函，故二造間之
    租賃關係業已終止，爰依據民法第七百六十七條所有物返還請求權，訴請上訴人
    丁○○、丙○○應將系爭房屋全部遷讓並回復原狀交還，被上訴人丁○○並應自
    九十一年十月二十六日起至交還系爭房屋之日止，按月給付原告一萬元，並願供
    擔保請准宣告假執行等語。
二、上訴人則以：上訴人丁○○承租系爭房屋之目的在於分租予學生，以投資理財方
    式貼補家用，上訴人丁○○於承租前已先以電話與被上訴人訴訟代理人甲○○言
    明租期五年且可以隔間、轉租才願意前去看屋，經被上訴人訴訟代理人甲○○同
    意承租條件，雙方始於九十一年七月八日在系爭房屋簽訂租賃契約，但因系爭房
    屋原為空屋，尚需時日重新油漆、隔間、修理衛浴設備、購置家電用品，乃要求
    自九十一年七月二十五日起算承租日，上訴人丁○○並要求將得轉租他人之約定
    條款載明於租賃契約書，但被上訴人訴訟代理人甲○○以契約不宜任意更改，只
    要其口頭答應即可，上訴人丁○○基於誠信而信賴之。未料俟上訴人花費整理系
    爭房屋完畢，並委由上訴人丙○○出租予第三人蕭玉、陳惠玲、陳思妤、蔡如
    茵、簡巧宜後，被上訴人訴訟代理人甲○○竟率爾否認其與上訴人間之租賃約定
    ，擅自持鑰匙進入系爭房屋，騷擾轉租學生，為此求為判決駁回被上訴人之訴等
    語。
三、本件原審對於被上訴人之請求判決上訴人應將門牌號碼高雄市○○區○○路四十
    二號十六樓房屋全部遷讓並回復原狀交還被上訴人。及上訴人丁○○應自九十一
    年十月二十六日起至交還系爭房屋之日止，按月給付被上訴人七千零二十六元，
    而駁回被上訴人其餘之訴。上訴人就該敗訴部分聲明不服，求為判決：(一)原判決
    不利於上訴人部分廢棄。(二)右廢棄部分，被上訴人在第一審之訴駁回。被上訴人
    則聲明駁回上訴人之上訴。
四、程序方面：本件上訴人經合法通知，未於言詞辯論期日到場，核無民事訴訟法第
    三百八十六條所列各款之情形，爰依被上訴人聲請，由其一造辯論而為判決。
五、兩造不爭執之事實：
  (1)上訴人丁○○有向被上訴人承租門牌號碼高雄市○○區○○路四十二號十六號房
    屋，約定租賃期間自九十一年七月二十五日起至九十六年七月二十五日止，為期
    五年，每月租金一萬元。
  (2)上訴人丁○○於承租後，委由上訴人丙○○將系爭房屋轉租予訴外人蕭玉、陳
    惠玲、陳思妤、蔡如茵、簡巧宜。
六、兩造爭執之事項：
    被上訴人有無同意上訴人得轉租系爭房屋？
七、本院判斷如下：
  (1)按「承租人非經出租人承諾，不得將租賃物轉租於他人。但租賃物為房屋者，除
    有反對之約定外，承租人得將其一部分轉租於他人。承租人違反前項規定，將租
    賃物轉租於他人者，出租人得終止契約。」民法第四百三十三條定有明文。本件
    上訴人丁○○向被上訴人承租系爭房屋，依兩造所簽訂之房屋租賃契約書特別約
    定事項第二項約定：「乙方（即上訴人）非經甲方（即被上訴人）書面同意，不
    得將租賃物之全部或一部轉租，或借與他人使用，或與他人共用。」第十一項約
    定：「乙方積欠租金達兩個月以上，或違反本特約事項第一項至第五項規定之一
    者，甲方得終止租約，收回租賃物，如有損害，並得請求賠償，乙方不得異議。
    」有該契約書在卷可稽，是依兩造所簽訂之租賃契約，上訴人非經被上訴人書面
    同意，即不得為轉租之行為，否則被上訴人即得依約終止租賃關係，收回租賃物
    。而本件上訴人於承租系爭房屋後，即轉租予第三人之事實，已如前述，就此，
    上訴人雖陳稱有經被上訴人訴訟代理人之同意，惟為被上訴人訴訟代理人所否認
    ，而查系爭兩造所簽訂之租賃契約書，係一般民間上所慣用租賃條件已事先印刷
    完成而於坊間隨時能購得之契約書，其中除有關租賃之期間、租賃物、租金等項
    目，係由兩造所填寫外，特別約定事項則係為制式條款，而兩造因對於水電維修
    費、管理費之負擔另有約定，是於原特別約定事項第八項中另外增訂此一費用由
    乙方負擔，並由被上訴人蓋章於上，此外，對於轉租條款則未為增刪或修正，對
    此，上訴人雖辯稱：契約書係被上訴人事先修改完畢蓋好章才拿契約書來簽，而
    轉租部分則因被上訴人稱再修改很亂還要補章，有口頭同意即可，故未修改等語
    。惟兩造於上開租賃契約書上，除就上開管理費之負擔等為增訂修改外，另對於
    起租日亦有不同之約定，故於特別約定事項下以手寫方式加註「起租日由七月二
    十五日開始起租五年」並由雙方簽名於下，是依此可知，兩造於簽訂租約之時，
    就原制式條款有不同之意見時，均會以加註或增訂之方式變更之，現兩造既就起
    租日於簽約時另為加註並以簽名方式確認，則就轉租部分如另有約定，亦可以此
    方式為之，焉有可能因修改很亂還要補章致未為修改，是上訴人上開所辯即無足
    採，而兩造所簽訂之租賃契約書條款第二項有關轉租限制之條款既未有所修改，
    則上訴人主張簽約時即約定得轉租云云，即無所據。
  (2)又上訴人雖另舉證人李建國以證被上訴人確有同意轉租一事，且經證人李建國於
    原審審理時到庭證稱：「兩造訂立契約時我在場，被告有說他房子要轉租，原告
    有口頭答應。」（見原審卷六十二頁），惟被上訴人則辯稱簽約當時，證人李建
    國並未在同一房間內等語，而查證人李建國係上訴人丙○○之配偶，有戶籍謄本
    在卷可證，是其證言是否有偏頗上訴人，即非無疑，另依上訴人所提前向訴外人
    林釗弘承租門牌號碼高雄市○○○路一二一之五號十樓房屋、向訴外人王有德承
    租門牌號碼高雄市○○區○○路三四號五樓房屋之房屋租賃契約書觀之，該租賃
    契約書亦係屬已印刷完成之制式契約書，其中因就轉租約定事項與制式條款有不
    同之約定，故乃將轉租限制條款或予以刪除或更正為得部分轉租，此有該租賃契
    約書在卷可憑，是依此可知，上訴人應知此等制式契約書均有限制轉租之條款，
    故於承租簽約當時，如係欲轉租之用，均會對該條款為修正或刪除，以明釐承租
    人之權利義務，現上訴人於承租系爭房屋時，既已知有該限制條款，應不致於在
    僅獲被上訴人訴訟代理人口頭同意之情況下，即單就此一條款未加以修正或刪除
    （就起租日仍為增訂），是上訴人上開所辯曾獲同意云云，即無可採。
  (3)按「質權人、承租人、受寄人或基於其他類似之法律關係，對於他人之物為占有
    者，該他人為間接占有人。」民法第九百四十一條定有明文。又「民法第七百六
    十七條所有權物上請求權之相對人，除直接占有人外，尚包括間接占有人，如貸
    與人、出租人等。」最高法院八十七年度台上字第九四六號裁判足資參照。本件
    被上訴人將系爭房屋出租予上訴人丁○○，而上訴人丙○○則以出租人名義將系
    爭房屋轉租予第三人使用，則上訴人丁○○、丙○○均為間接占有人。又上訴人
    丁○○在未得被上訴人之書面同意下，即違反租約第二項之約定將系爭房屋交由
    上訴人丙○○轉租予第三人，則被上訴人依據租賃契約書第十一項之約定，以存
    證信函通知上訴人丁○○終止租賃契約，並於九十一年十月二十五日送達，此有
    存證信函及回執附卷足參，是兩造間之租賃關係業已合法終止，而現上訴人既仍
    繼續占有系爭房屋，從而，被上訴人依民法第七百六十七條所有物返還請求權，
    訴請上訴人丁○○、丙○○應將門牌號碼高雄市○○區○○路四十二號十六樓房
    屋全部遷讓並回復原狀交還之，即屬有據。
  (4)再按「無法律上原因而受利益，致他人受損害，應返還其利益。雖有法律上原因
    ，而其後已不存在者，亦同。民法第一百七十九條定有明文。故其得請求之範圍
    ，應以對方所受之利益為度。而無權占有他人土地，可能獲得相當於租金之利益
    ，為社會通常觀念。」最高法院六十一年度台上字第一六九五號判例可供參照。
    又土地法第九十七條第一項規定：「城市地方房屋之租金，以不超過土地及其建
    築物申報總價年息百分之十為限。」所謂土地及建築物之總價額，土地價額依法
    定地價，建築物價額依該管直轄市或縣市地政機關估定之價額為準，土地法施行
    法第二十五條亦定有明文。而法定地價，依土地法第一百四十八條規定，係土地
    所有人依該法規定所申報之地價。又所謂年息百分之十為限，乃指基地租金之最
    高限額而言，並非必須照申報價額年息百分之十計算之，且尚須斟酌基地之位置
    、工商業繁榮之程度及占用人利用土地之經濟價值及所受利益等情事，以為決定
    。經查：兩造間之租賃關係既已終止，而上訴人丁○○仍無權占用系爭房屋，是
    上訴人丁○○自受有相當於租金之利益，而被上訴人因此未能利用系爭房屋，當
    亦受有損害，揆諸前開裁判意旨，被上訴人自得依法請求上訴人丁○○給付相當
    於租金之利益。再者，系爭房屋所坐落之高雄市○○區○○段六九二之二地號土
    地面積為一千七百八十五平方公尺，而被上訴人之應有部分為十萬分之八百二十
    三，其於八十九年七月間之申報地價為每平方公尺一萬零八百八十一元，有土地
    登記謄本在卷可按，另系爭房屋之課稅現值為八十九萬四千一百元，亦有房屋稅
    繳款書足參。又系爭房屋係八十年間建造完成，屋齡已十二餘年，且坐落於高雄
    市三民區內，對外交通尚稱便利，而上訴人占有使用系爭房地係供轉租他人居住
    使用，是本院審酌系爭房屋之坐落位置、工商經濟價值及上訴人使用狀況，並考
    量目前社會經濟情況，認依申報地價總價額年息百分之八核定相當於租金之不當
    得利為適當。故依該房屋所坐落之土地面積、房屋現值計算，上訴人每月所受相
    當於租金之利益為七千零二十六元【｛（1785×10881×823/100000）＋894100
    ｝Ⅹ8/100Ⅹ1/12＝7026，小數點以下四捨五入】，從而，被上訴人請求上訴人
    丁○○自九十一年十月二十六日即兩造終止租賃契約之翌日起至交還房屋日止，
    按月給付七千零二十六元，核屬有據，應予准許。
八、綜上，被上訴人依民法第七百六十七條所有物返還請求權及第一百七十九條不當
    得利之法律關係提起本訴，請求上訴人丁○○、丙○○應將門牌號碼高雄市○○
    區○○路四十二號十六樓房屋全部遷讓並回復原狀交還之，及上訴人丁○○應自
    九十一年十月二十六日起至交還上開房屋之日止，按月給付被上訴人七千零二十
    六元，為有理由，應予准許，逾此部分之請求為無理由，應予駁回，原審於上開
    應准許之範圍內為被上訴人勝訴之判決，依法並無不合，上訴意旨指摘原判決此
    部份不當，求予廢棄改判，為無理由，應予駁回。
九、據上論結，本件上訴為無理由，依民事訴訟法第四百三十六條之一第三項、第四
    百四十九條第一項、第四百六十三條、第三百八十五條第一項前段、第七十八條
    、第八十五條第一項前段，判決如主文。
中      華      民      國    九十二    年      十      月      六      日
                              臺灣高雄地方法院民事第二庭
~B審判長法官  楊富強
~B法      官  曾淑娟
~B法      官  楊國祥
右為正本係照原本作成。
本判決不得上訴。
中      華      民      國    九十二    年      十      月      六      日
~B法院書記官  光聰


司法院資訊處製作；財團法人民間司法改革基金會備份。
